ACORDAO-COMPLETO-2485591

ACÓRDÃO 2074/2021 ATA 35/2021 - PLENÁRIO

VISTOS, relatados e discutidos estes autos de pedido de reexame interposto por Marília Gonçalves Berquó, em face do Acórdão 3083/2020-TCU-Plenário, por intermédio do qual o Tribunal rejeitou as razões de justificativa da recorrente e do Sr. João Maria de Sousa, aplicando-lhes a multa preconizada no art. 58, inciso II, da Lei Orgânica do TCU.
ACORDAM os Ministros do Tribunal de Contas da União, reunidos em Sessão do Plenário, ante as razões expostas pelo Relator, em:
9.1 conhecer do pedido de reexame interposto por Marília Gonçalves Berquó, com fulcro nos arts. 32, parágrafo único, 33 e 48 da Lei 8.443/1992, para, no mérito, negar-lhe provimento; 
9.2 dar conhecimento desta deliberação à recorrente, aos demais responsáveis e ao Tribunal Regional Eleitoral de Pernambuco.

Pedido de reexame interposto contra acórdão que aplicou multa a recorrente em razão de irregularidades ocorridas na aquisição, por de dispensa de licitação, de terreno destinado à construção da Unidade de Armazenamento de Urnas e Afins do Polo 1  Recife/PE.

3. Responsáveis/Recorrentes:
3.1. Responsáveis: Aline Borges Carrilho Felix (XXX.291.234-XX); João Maria de Sousa (XXX.073.364-XX); Marília Gonçalves Berquó (XXX.493.164-XX)
3.2. Recorrente: Marilia Gonçalves Berquo (XXX.493.164-XX).

Ana Arraes (Presidente).

13.1. Ministros presentes: Ana Arraes (Presidente), Walton Alencar Rodrigues, Augusto Nardes (Relator), Raimundo Carreiro, Bruno Dantas, Vital do Rêgo e Jorge Oliveira.
13.2. Ministra que alegou impedimento na Sessão: Ana Arraes (Presidente).
13.3. Ministros-Substitutos convocados: Augusto Sherman Cavalcanti e Marcos Bemquerer Costa.
13.4. Ministros-Substitutos presentes: André Luís de Carvalho e Weder de Oliveira.

ACORDAO-COMPLETO-2521797

Acórdão de Relação 3080/2021 - Plenário

Acórdão de Relação

AUGUSTO NARDES

Ministro Raimundo Carreiro.

Adoto como relatório a instrução elaborada no âmbito da Secretaria de Recursos (peça 196) , ratificada pela instância diretiva da unidade (peça 197) :
"INTRODUÇÃO
Trata-se de pedido de reexame interposto por Marília Gonçalves Berquó (peças 170 a 174) , em face do Acórdão 3083/2020-TCU-Plenário (Peça 165) , sob a relatoria do Ministro Raimundo Carreiro, exarado nos seguintes termos:VISTOS, relatados e discutidos estes autos de Representação, a respeito de possíveis irregularidades ocorridas na aquisição, por intermédio da Dispensa de Licitação 84/2011, de terreno destinado à construção da Unidade de Armazenamento de Urnas e Afins do Polo 1 - Recife/PE, do Tribunal Regional Eleitoral em Pernambuco (TRE/PE) , pelo valor de R$ 5.500.000,00;
ACORDAM os Ministros do Tribunal de Contas da União, reunidos em Sessão Plenária, diante das razões expostas pelo Relator, em:
9.1 conhecer da representação, satisfeitos os requisitos de admissibilidade constantes no art. 113, § 1º, da Lei 8.666/1993 c/c os arts. 235 e 237, inciso VII, do Regimento Interno deste Tribunal, e no art. 103, § 1º, da Resolução - TCU 259/2014, para, no mérito, considerá-la procedente;
9.2 acolher as razões de justificativa apresentadas pela Sra. Aline Borges Carrilho Félix, excluindo sua responsabilidade na presente relação processual;
9.3 rejeitar as razões de justificativa apresentadas pelo Sr. João Maria de Sousa e pela Sra. Marília Gonçalves Berquó;
9.4 aplicar ao Sr. João Maria de Sousa (CPF 072.073. *-**) , ex-Coordenador de Engenharia e Arquitetura do TRE/PE e à Sra. Marília Gonçalves Berquó (CPF 375.493. *-**) , ex-Diretora Geral do TRE/PE, individualmente, a multa prevista no art. 58, II, da Lei 8.443/1992, no valor de R$ 10.000,00, fixando-lhes o prazo de 15 (quinze) dias, a contar da notificação, para que comprovem, perante o Tribunal (art. 214, inciso III, alínea "a", do Regimento Interno/TCU) , o recolhimento das dívidas ao Tesouro Nacional, atualizadas monetariamente desde a data deste Acórdão até a data dos efetivos recolhimentos, se forem pagas após o vencimento, na forma da legislação em vigor;
9.5 autorizar o desconto das dívidas na remuneração dos servidores, observado o disposto no art. 46 da Lei 8.112/1990;
9.6 autorizar, desde logo, nos termos do art. 28, inciso II, da Lei 8.443/1992, a cobrança judicial das dívidas caso não atendidas as notificações e não seja possível o desconto determinado; e
9.7 enviar o presente Acórdão aos responsáveis e ao Tribunal Regional Eleitoral de Pernambuco, informando que a presente deliberação, acompanhada do Relatório e do Voto que a fundamentam, está disponível para a consulta no endereço www.tcu.gov.br/acordaos, além de esclarecer que, caso requerido, o TCU poderá fornecer sem custos as correspondentes cópias, de forma impressa.
HISTÓRICO
2.	Esta representação versa sobre possíveis irregularidades na aquisição de terreno destinado à construção da Unidade de Armazenamento de Urnas e Afins do Polo 1 - Recife/PE, pelo valor de R$ 5.500.000,00, realizada sem a devida justificativa para a dispensa de licitação e sem evidências das razões que levaram à escolha do fornecedor e do local, haja vista que o terreno estava localizado em área de manguezal, margeada por um rio que, em períodos de cheia, atingia a cota de 5,44 m do imóvel (peça 1, TC Processo 026.330/2016-4, relatoria do Ministro José Múcio Monteiro) .
3.	Após constatada ausência de superfaturamento pela então Secex-PE, promoveu-se audiência do Sr. João Maria de Sousa, Coordenador de Engenharia e Arquitetura do TRE/PE, da Sra. Marília Gonçalves Berquó, Diretora Geral do TRE/PE, e da Sra. Aline Borges Carrilho Felix, assessora jurídica da Diretoria Geral do TRE/PE, com relação às seguintes irregularidades:
a) aquisição de imóvel por dispensa de licitação, sem a demonstração de que a escolha era a mais vantajosa para a administração;
b) execução de ato antieconômico, porquanto foi necessário proceder-se à redução no projeto de construção da Unidade de Armazenamento de Urnas para que o terreno pudesse ser aproveitado.
4.	A Sra. Marília Gonçalves Berquó foi ouvida em razão de ter assinado "a autorização para a aquisição do terreno, por meio de processo de dispensa de licitação irregular, sem que fossem apresentadas, naqueles autos, quaisquer justificativas para a sua escolha que atestassem a situação de excepcionalidade e característica do imóvel, em detrimento dos demais disponíveis, que validassem a sua aquisição direta, e sem estar fundamentado em pareceres de avaliação técnica e econômica que indicassem ser esta opção a mais vantajosa à Administração Pública, incorrendo no direcionamento da aquisição e sem a cautela de exigir a preliminar avaliação técnica do terreno, a fim de atestar se as características do seu solo eram propícias do ponto de vista econômico para a construção da edificação pretendida" (peça 100) .
5.	As alegações da assessora jurídica foram acolhidas ante a não constatação de culpa ou dolo em sua conduta, posto que o parecer por ela emitido condicionou a aquisição do imóvel à adoção de diversas medidas, tais como a homologação do laudo de avaliação particular, pela Secretaria de Patrimônio da União (SPU) , e a obtenção do pronunciamento da SPU acerca da inexistência de imóveis da União que atendessem aos interesses do Tribunal Regional.
6.	Em sentido inverso, as razões de justificativa apresentadas por João Maria de Sousa e Marília Gonçalves Berquó foram rejeitadas, ensejando-lhes a aplicação da multa prevista no art. 58, II, da Lei 8.443/1992, no valor de R$ 10.000,00, conforme dispõe o subitem 9.4 do Acórdão condenatório.
7.  	Com efeito, o Coordenador de Engenharia adimpliu ao pagamento da multa e requereu a expedição da sua quitação (peça 184) , ao passo que a Diretora Geral do TRE/PE, inconformada, interpôs pedido de reexame, por meio do qual requer a isenção da pena pecuniária e a reconsideração do juízo condenatório, a fim de que se reconheça: a diligência de sua conduta; o caráter formal das eventuais falhas cometidas; a ausência de erro grosseiro; e a inexigibilidade de conduta diversa, dada a ausência de conhecimento técnico necessário à demanda (peça 170, p. 22/23) 
EXAME DE ADMISSIBILIDADE
8.  	Reitera-se a admissibilidade, materializada à peça 180, que contou com a anuência do Relator (peça 184) , ao manifestar-se no sentido de conhecer do pedido de reexame interposto por Marilia Gonçalves Berquó, suspendendo-se os efeitos dos itens 9.1, 9.4, 9.5 e 9.6 do Acórdão 3083/2020-TCU-Plenário, nos termos do art. 48 da Lei 8.443/92 c/c arts. 285 e 286, parágrafo único, do Regimento Interno/TCU.
EXAME DE MÉRITO
9. 	Delimitação
9.1.  	É objeto do recurso analisar se:
as razões recursais apresentadas são capazes de elidir as irregularidades atribuídas à responsável;
a intempestividade do trâmite processual deu causa à prescrição.
Irregularidades atribuídas a Sra. Marilia Gonçalves Berquó  (peça 170) 
10. 	A seguir, apresentam-se sinteticamente os argumentos deduzidos na peça recursal, acompanhados das respectivas análises.
10.1. 	É improcedente afirmar que a dispensa de licitação não atendeu aos pressupostos essenciais à sua formalização, uma vez que:
a) reconheceu-se ausência de justa causa, determinando-se o trancamento liminar de Ação de Improbidade (AI) n. 0813385-73.2018.4.05.0000 que apreciou estes mesmos fatos, cujo teor reproduzimos em parte:
"AGRAVO DE INSTRUMENTO. AGRAVO INTERNO. AÇÃO CIVIL PÚBLICA POR IMPROBIDADE ADMINISTRATIVA. RECEBIMENTO DA PETIÇÃO INICIAL. ATO ÍMPROBO NÃO COMPROVADO. AGRAVO DE INSTRUMENTO PROVIDO.AGRAVO INTERNO PREJUDICADO.
 (...) 
 4. Houve Procedimento Administrativo de dispensa de licitação no 84/2011, com base no art. 24, X, da Lei no 8.666/93, no qual houve a avaliação pelo servidor competente, o que afasta a presunção de dano. Observa-se, a contratação pelo TRE-PE de perito técnico, Oruam Consultoria, em cujo Laudo de Avaliação consta como valor mínimo do terreno, o quantum de R$ 4.595.771,84 e como valor máximo R$ 5.572.182,04, na data de referência de 30/11/2011.
Ato contínuo, verifica-se nos autos o oficio no 316/2012/DIIFI/SPU/PE, subscrito pelo Superintendente do Patrimônio da União em Pernambuco, homologatório da metodologia utilizada no Laudo de Avaliação retromencionado, salientando, como não poderia deixar de ser, a responsabilidade do profissional avaliador pelo valor arbitrado.
 (...) 
13. Em havendo a não comprovação do superfaturamento - mas, pelo contrário, a demonstração que tal não ocorreu, e sendo afastada qualquer pecha de ilicitude no procedimento administrativo de dispensa de licitação, não há justificativa plausível para o prosseguimento da ação de improbidade administrativa, eis que não configurada , hipótese de ato ímprobo previsto no art. 10, V e XI da Lei no 8.429/92.
14. Agravo de instrumento provido. Agravo interno prejudicado".
b) a escolha do imóvel foi precedida de pesquisa suficiente e satisfatória à caracterização do bem que melhor se adequava às necessidades, uma vez que os trabalhos, iniciados com o estudo de viabilidade das formas de aquisição, estenderam-se por quase um ano e meio, entre pesquisa e levantamentos, até a efetivação da compra. Ao menos desde 15/7/2010, e-mails enviados pela Diretora-Geral e pela  Técnica Judiciária Cristiane Castro demonstram a realização da busca ativa de imóvel adequado, evidenciando desta forma que outros equipamentos estavam sendo prospectados à época, consoante trecho da defesa prévia apresentada pela recorrente nos sobreditos autos da AI:
"..., conforme se pode depreender dos e-mails anexos (Doc. 05 - E-mail - Prospecção de Imóveis pelo TRE) , pelo menos desde 15/07/2010, o TRE vinha procurando imóvel com as características necessárias para a construção do Polo 01.
Note-se que, por exemplo, em mensagem eletrônica datada do dia 15/07/2010, a Técnica Judiciária Cristiane Castro enviou para a DEMANDADA referências de um galpão para análise quanto à viabilidade para instalação de depósito de urnas na Capital.
Nessa mensagem, a Técnica Judiciária registra que estava enviando "mais um imóvel para vistoria pela CEA, com vistas a uma possível instalação do depósito de urnas da capital".
Ou seja, dessa mensagem, exsurge que havia, anteriormente a aquisição dos terrenos, um ativo movimento de prospecção de imóveis adequados a construção do Polo 01.
Entretanto, até se encontrar imóvel que atendesse às finalidades pretendidas pelo TRE, levou-se um tempo considerável. Observe-se que as tentativas de identificar oportunidades datam de julho de 2010.
De se notar, inclusive, que, em uma das oportunidades identificadas, houve a sinalização positiva do Tribunal quanto ao interesse, mas o imóvel já não estava mais disponível para negociação, conforme se depreende da transcrição de e-mail enviado por corretor imobiliário em resposta a e-mail da DEMANDADA:
"Dra. Marilia, boa tarde!
No momento estamos impossibilitado de prosseguir com a comercialização deste imóvel, por um simples motivo, o mesmo está sendo negociado em processo bastante adiantado, inclusive com análise de documentação, caso não seja concretizado, o que particularmente acho impossível, entraremos em contato com os senhores através do nosso consultor Anderson, a quem copio."
Daí, denota-se que, entre a procura de oportunidades imobiliárias que atendessem às finalidades da Administração e a efetiva aquisição dos imóveis pelo TRE, transcorreu-se mais de um ano e meio."
c) o parágrafo único do art. 26 da Lei 8.666/93 não estabelece expressamente a obrigatoriedade de realização de diligências e pesquisas prévias, a título de caracterização do objeto. Tais ações preliminares se constituem em mera faculdade da administração e implica engessamento da atividade administrativa;
d) ainda que se alegue falta de publicidade dos motivos que embasavam a transação, estes agora tornam-se públicos por via das informações prestadas. 
Análise
10.1.1. 	 Com respeito à questão da referida ação de improbidade administrativa, afigura-se que não se sustenta o reconhecimento da licitude dos atos praticados, porquanto ignora que no ordenamento jurídico pátrio vigora o princípio da independência das instâncias, a respaldar a atuação desta Corte nos aspectos de sua competência constitucional e legal, fundamentada nos elementos de prova constantes destes autos. Por esse princípio, os juízos de outras instâncias somente vinculam as decisões do TCU quando a sentença proferida na instância penal, taxativamente, declare a inexistência do fato ou a negativa da autoria, o que, até o momento, não se verificou no caso concreto. 
10.1.1.1 	O STF e o STJ corroboram esse entendimento nos Mandados de Segurança 26.969-DF e 25.880-DF, MS 7080-DF, MS 7138-DF e 7042-DF, bem como inúmeros julgados do TCU, a exemplo dos Acórdão 3036/2015-TCU-Plenário, relatado pelo Ministro Marcos Bemquerer,  7.752/2015-1ª Câmara, relatado pelo Ministro José Múcio e 7.123/2014-1ª Câmara, relatado pelo Ministro Bruno Dantas.
10.1.2.	No que tange aos procedimentos informais que precederam a indicação do terreno, consistentes de diligências promovidas ao longo de um ano e meio, estes se mostram inaptos ao atendimento:
a) aos princípios da isonomia e da escolha da proposta mais vantajosa, lapidados no art. 3º da Lei 8.666/93, em função de não terem demonstrado que se ofereceu igual tratamento aos demais imóveis, disponíveis à comercialização, e que a escolha consistiu em levantamento capaz de apontar o bem mais adequado. A propósito, segundo o relatório de auditoria do TCU, o processo administrativo foi elaborado com a finalidade específica de adquirir o terreno localizado em Camaragibe/PE, sem quaisquer justificativas nos autos que indicassem ser essa a opção mais vantajosa (peça 88, itens 62-63) , ou mesmo sem registro das avaliações técnicas dos demais imóveis que teriam sido vistoriados;
b)  ao disposto no inc. X, art. 24 da Lei de Licitações e Contratos, no sentido de caracterizar que a escolha foi condicionada pelas necessidades de instalação e localização, uma vez que inexiste qualquer justificativa a respeito. Por oportuno, cabe transcrever excerto da Instrução de peça 27 do TC Processo 026.330/2016-4 (página 7) :
"35. Quanto à escolha da localização, a Diretora limitou-se a afirmar que o imóvel em questão tinha situação geográfica privilegiada sem, todavia, discorrer sobre outras opções na Região Metropolitana do Recife. 
36. Assim, não foi justificada, no Processo de Dispensa de Licitação 84/2011, a necessidade da localização específica escolhida, ou seja, o município de Camaragibe/PE, assim como não foi evidenciada a situação de excepcionalidade e característica única do imóvel, e a impossibilidade de competição, contrariando, assim, o art. 24, inciso X, da Lei 8.666/1993, e o entendimento do TCU, consignado nos Acórdão 444/2008-TCU-Plenário, de relatoria do Ministro Ubiratan Aguiar; 5.948/2014-TCU-2ª Câmara, de relatoria do Ministro Raimundo Carreiro; 858/2017-TCU-Plenário, de relatoria do Ministro Bruno Dantas; e 5.281/2010-TCU-1ª Câmara, de relatoria do Ministro José Múcio Monteiro."
c) ao princípio do formalismo dos atos administrativos que, por sua vez, impediu a busca da verdade material, outro princípio que rege o direito administrativo. Ao deixar de formalizar "laudos de vistoria", "pesquisas de imóveis disponíveis à comercialização", "justificativa adequada ao condicionamento da escolha", entre outros documentos, a Diretora Geral incorreu na violação ao disposto no inciso II do parágrafo único artigo 26 da Lei 8.666/93, em sentido divergente ao que adversa quando afirma que o parágrafo único do art. 26 da Lei 8.666/93 não estabelece expressamente a obrigatoriedade de realização de diligências e pesquisas prévias, a título de caracterização do objeto, senão vejamos:
c.1) por meio do inciso II, impõe-se ao administrador o dever de "instruir" o processo de dispensa com a "razão de escolha do fornecedor ou executante";
c.2) a palavre "instruir", grafada no parágrafo único, diz respeito ao inafastável registro do ato em função de obrigação prescrita em lei, a fim de que adquira revestimento formal imprescindível à sua perfeição, segundo o magistério de Hely Lopes Meirelles. "O revestimento exteriorizado do ato administrativo constitui requisito vinculado e imprescindível à sua perfeição, chamado de Forma. Enquanto a vontade dos particulares pode manifestar-se livremente, quanto à vontade da Administração exige procedimentos especiais e forma legal para que se expresse validamente. Daí podermos afirmar que, se, no Direito Privado, a liberdade da forma do ato jurídico é regra, no Direito Público é exceção. Todo ato administrativo é, em princípio, formal. E compreende-se essa exigência, pela necessidade que tem o ato administrativo de ser contrasteado com a lei e aferido, frequentemente, pela própria Administração e até pelo judiciário, para verificação de sua validade." (Meirelles, Hely Lopes, Curso de Direito administrativo brasileiro, atualizada em sua 18ª ed., por Eurico de Andrade Azevedo, Pág. 18) . Sendo assim, a própria ausência de inserção de documentos que caracterizem a razão de escolha enseja a ilicitude do ato. 
c.3) ainda que o dispositivo não mencione diretamente a necessidade de realização de diligências e pesquisas prévias, no presente caso, em que várias opções podem estar disponíveis, requer-se que a "razão da escolha" (obrigação principal) se faça acompanhar dessas ações preliminares (obrigação acessória) , porquanto, uma vez ausentes, os motivos determinantes não são comprovados, frustrando-se assim o alcance dos fins colimados pela norma. Nessa perspectiva, o Acórdão 444/2008-TCU-Plenário, da relatoria do Ministro Ubiratan Aguiar, assim determinou (grifamos) : 
" (...) ao proceder à compra ou à locação de imóvel, somente utilize o art. 24, inciso X, da Lei 8.666/93, quando identificar um imóvel específico cujas instalações e localização evidenciem que ele é o único que atende o interesse da administração, fato que deverá estar devidamente demonstrado no respectivo processo administrativo."
d) ao princípio da publicidade, relativamente aos motivos que ensejaram a escolha, visto que as razões apresentadas se configuram, além de insuficientes, extemporâneas à prática do ato autorizativo, não subsistindo assim a ilação de que a inconsistência foi sanada por meio das informações ora prestadas. Tal omissão, deveras, se constitui em ato praticado com grave infração à norma legal (art. 26 da Lei de Licitações e Contratos) , a justificar, conjuntamente com outras irregularidades perpetradas, a cominação da multa consignada no inc. II do art. 58 da Lei 8.443/92.
10.2. 	É incorreto asseverar que houve rapidez na execução da transação, concretizada no final de 2011, e que inexistiu qualquer justificativa que amparasse a escolha do imóvel, pois a aquisição configurou atendimento à necessidade constatada desde 2001 (Relatório de Gestão do período de 2001/2005) e simples cumprimento de diretriz de gestão, contemplada no planejamento estratégico TRE/PE (Resolução n. 126/2009) , referente ao período de 2010 a 2014. 
Análise
10.2.1 	Nada obstante reconhecer-se a existência de justificativas para a aquisição de espaço destinado ao armazenamento de urnas e afins, em sede de relatórios e diretrizes de gestão, cumpre salientar que tal fato não se comunica com a "ausência de justificativa para a escolha do terreno", irregularidade esta que maculou o ato praticado pela recorrente, ante a omissão levada a efeito no processo administrativo referente à compra do imóvel. Nesta fase processual, não se discute se a aquisição era necessária, mas sim se foram observados os princípios e normas vigentes, concernentes à seleção do terreno adquirido. Nesse sentido, reitera-se a completa pertinência da imputação de irregularidade materializada pela ausência do registro dos motivos determinantes da escolha, em dissonância com o que prescreve o art. 26 da Lei 8.666/93.
10.2.2.	Outrossim, cobra relevo que a rapidez do processo de escolha do imóvel não se vincula à necessidade há muito noticiada em documentos de gestão, mas sim ao "ritmo bastante célere" imprimido ao procedimento, porquanto, "no mesmo dia em que foi autuado, o processo foi avaliado pela assessoria jurídica e teve a autorização assinada para a aquisição do terreno, por meio de processo de dispensa de licitação, pela Sra. Marília Gonçalves, e a ratificação do ato pelo então Presidente do tribuna, Sr. Ricardo de Oliveira Paes Barreto. O valor autorizado para a compra foi o mesmo ofertado pelo ex-proprietário do terreno, equivalente ao valor máximo atribuído pelo laudo de avaliação contratado pelo TRE/PE, sem que fosse apresentada qualquer justificativa para tal ou, ao menos, uma tentativa de negociação;", conforme registra a Instrução da Selog (peça 147, p. 6, item 11.2.3.2) .	 
10.2.2.1	Dessa forma, não há como deixar de convalidar o indício de irregularidade acima assinalado, ante a inadequada refutação de celeridade, formulada a partir de contextos distintos.
10.3.	Não se constituiu em erro grosseiro a autorização da compra direta, pois:
a) foi fundamentada em pareceres cujo endosso requer conhecimento técnico especializado, de matéria jurídica e de temas concernentes à infraestrutura e construção civil, que extrapola os limites da percepção do homem médio e se mostra incompatível com as atribuições do cargo de direção geral do foro, ocupado por meio de nomeação em comissão. Nessas circunstâncias, mostra-se inexigível conduta diversa do agente que se apoiou em manifestações técnicas que sinalizavam a procedência da aquisição de específico imóvel por meio da dispensa, em consonância com a jurisprudência do TCU (Acórdãos nº 46/2001; 175/2003; 33/2005; 46/2006; 975/2006 e 487/2008) ;
b) seguiu os encaminhamentos sugeridos pela área técnica e pela assessoria jurídica, cujo teor foi considerado isento de incorreções ou erros técnicos pelo TCU, bem como a manifestação contida no Ofício 316/2012/DIIFI/SPU/PE, em que há homologação, pela Superintendência de Patrimônio da União (SPU) , da metodologia utilizada na qualificação técnica do imóvel e do laudo emitido pela Oruam Consultoria Ltda, contratada pelo TRE-PE. Ao fazê-lo, a SPU consignou que " (...) Não há imóveis disponíveis para uso por parte desse Tribunal, se não pela via da aquisição (...) . Em complemento, transcreve-se trecho da defesa prévia apresentada pela recorrente nos autos da aludida Ação de Improbidade que aponta manifestação do TRE/PE no sentido de chancelar o cumprimento das condicionantes elencadas no parecer jurídico:
"Note-se, inclusive, que o próprio TRE/PE reconheceu o atendimento das condicionantes do parecer jurídico, como se lê das fls. 452 dos autos (Notas Taquigráficas do julgamento dos embargos de declaração opostos pela POLICONSULT) , em que o Des. Paulo Victor Vasconcelos de Almeida asseverou que "atento as exigências, verifiquei que todas, sem exceção, foram cumpridas."
Sendo assim, não se sustenta o fundamento de que a DEMANDADA teria ignorado o atendimento das medidas indicadas no parecer jurídico como condicionantes para a realização da operação imobiliária.
Desse modo, não há que se falar em qualquer ilegalidade no processo de dispensa de licitação para a aquisição dos imóveis."
c) contrariamente ao afirmado pela Unidade Técnica, a autorização para aquisição do terreno foi posterior à realização das etapas de topografia, sondagem e absorção, como assinalou a SPU, ao reclamar a anotação de responsabilidade técnica - ART a elas concernentes;
Análise
10.3.1.	Considerando-se o exercício do poder sancionatório do TCU, erro grosseiro é o que decorreu de grave inobservância do dever de cuidado, isto é, que foi praticado com culpa grave. De acordo com o disposto no art. 138 do Código Civil, o erro, sem nenhum tipo de qualificação quanto à sua gravidade, é aquele "que poderia ser percebido por pessoa de diligência normal, em face das circunstâncias do negócio". Se ele for substancial, a teor do art. 139, torna anulável o negócio jurídico. Caso contrário, pode ser convalidado. 
10.3.2.	Com base nesse parâmetro, erro grosseiro é o que poderia ser percebido por pessoa com diligência abaixo do normal, ou seja, que seria evitado por pessoa com nível de atenção aquém do ordinário, consideradas as circunstâncias do negócio (Acórdão 2391/2018-TCU-Plenário - Relator: Ministro Benjamin Zymler) 
10.3.3.	Sendo assim, contrariamente ao que afirma a recorrente, a autorização da aquisição do imóvel está por demais configurada como erro grosseiro, tendo em vista ter sido praticada, ainda que ausentes: as justificativas para condicionamento da escolha; a fundamentação adequada em pareceres de avaliação técnica e econômica que indicassem ser esta opção a mais vantajosa; e a avaliação preliminar técnica do terreno, a fim de atestar se as características do solo eram propícias à construção da edificação - ao arrepio do que prescreve o artigo 24 c/c o artigo 26 da Lei 8.666/93, dispositivos legais fundamentais à prática dos atos de dispensa de licitação e seleção do objeto.
10.3.3.1.	E que não se diga que a autorização, fundamentada em pareceres, requeria da responsável conhecimentos técnicos e jurídicos não condizentes com o exercício de um cargo de direção geral e de nível superior, cuja envergadura requeria, pelo menos, um conjunto de habilidades (competência profissional, capacidade técnica e conhecimento de práticas administrativas) e qualidades (responsabilidade, assertividade e perspicácia) , requisitos mais do que suficientes para que um "gestor médio", minimamente, pudesse perceber a presença de falhas tão comezinhas como as acima retratadas. Isso posto, em contraposição ao que se aduz, se mostra plenamente exigível conduta diversa, até mesmo porque, a única manifestação técnica que apontou, sem reservas, a procedência da aquisição foi considerada irregular por esta Corte, tamanha a gravidade dos vícios existentes (parecer do Sr. João Maria de Sousa, ex-Coordenador de Engenharia e Arquitetura) .
10.3.4.	Ademais, é inverídico que o encaminhamento jurídico e o pronunciamento da SPU/PE fundamentavam o condicionamento da escolha do terreno. O primeiro condicionou a possibilidade de aquisição do imóvel à adoção de providências preliminares que não foram cumpridas a contento, dentre elas o pronunciamento da SPU-PE acerca da inexistência de imóveis da União que atendessem aos interesses do TRE/PE. Já o segundo, não apresentou manifestação oportuna, porque ao invés de solicitar-se à SPU-PE informação sobre a existência de imóveis na região metropolitana de Recife-PE, o que seria a única opção razoável de restrição, requereu-se informação sobre propriedades públicas localizadas no município de Camaragibe/PE. 
10.3.4.1.	Esse inexplicável direcionamento propiciou a declaração negativa de imóvel, disponibilizada pela Superintendência de Patrimônio (peça 24, p. 245-246 do TC Processo 026.330/2016-4) . Desse modo, de nada adianta argumentar que se seguiu manifestação viciada da SPU-PE ou mesmo o encaminhamento de parecer jurídico regular, segundo declarado, se não foram devidamente atendidas as condições ali fixadas.
10.3.4.2.	Aliás, é bom deixar claro que o parecer jurídico apresentou falhas graves, não tendo sido considerado escoimado de imperfeições pelo TCU, em desconformidade com o que afirma a recorrente, não se vislumbrando assim qualquer virtude na anuência com o entendimento nele firmado. De acordo com o item 11.2.6.4 da Instrução de peça 159, o parecer "foi favorável à realização de dispensa de licitação para a aquisição do terreno em Camaragibe, sem que restassem nos autos elementos suficientes para o atendimento do disposto nos arts. 24, inciso X, e 26, incisos II e III, da Lei 8.666/1993, haja vista a ausência de justificativas plausíveis para a escolha do imóvel em questão que atestassem a situação de excepcionalidade e característica do imóvel, em detrimento das demais opções disponíveis, que validassem a sua aquisição direta, e sem estar fundamentado em pareceres de avaliação técnica e econômica que indicassem ser esta opção a mais vantajosa à Administração Pública."
10.3.4.3.	No tocante ao fato do Des. Paulo Victor Vasconcelos de Almeida ter declarado que as condicionantes da assessoria jurídica haviam sido cumpridas, não há como lhe atribuir qualquer juízo de valor, haja vista não restar clarificada a participação do magistrado na aprovação do feito, e mesmo se estivesse configurada não teria o condão de mitigar a responsabilização da Diretora Geral,  porquanto em situação mais gravosa, o Presidente do TRE/PE à época, Sr. Ricardo de Oliveira Paes Barreto, que endossou a transação, foi excluído da relação processual, pelo Acórdão 2658/2018-TCU-Plenário, porquanto considerou-se que sua participação na aquisição do terreno se limitara ao proferimento do despacho que ratificou a decisão adotada pela diretora-geral, com base em pareceres proferidos pelas instâncias competentes (peça 93) .
10.3.5.	Outra inverdade proferida pela defesa, que deve ser refutada, diz respeito à declaração de que a autorização para aquisição do terreno foi posterior à realização das etapas de topografia, sondagem e absorção, posto que essas etapas foram cumpridas somente após a compra do terreno, em outubro de 2012, mediante a contratação do serviço de sondagem e teste de absorção do solo do terreno, conforme disposto no projeto básico daquele serviço (Relatório de Fiscalização de peça 88, p. 15, item 81) . 
10.3.5.1 	Isso posto, permanece válida a irregularidade relativa à não realização de procedimento que estranha-se ter sido extemporâneo, tendo em vista que já se encontrava previsto na própria síntese dos projetos considerados estratégicos do Plano de Gestão da Presidência do TRE/PE - Biênio 2011-2013, sob a gestão do então presidente Sr. Ricardo de Oliveira Paes Barreto (peça 88, p. 15, item 79) .
10.4. 	Houve desproporcionalidade da multa em relação ao grau de reprovabilidade eventualmente constatado, até mesmo porque essa sanção não subsiste face ao adimplemento de todas as exigências técnicas, jurídicas e estruturais relativas à aquisição direta pelo TRE/PE, evidenciado pela conclusão de todas as obras e acessões físicas, aprovação do projeto pela Prefeitura de Camaragibe/PE e obtenção do alvará de construção, conforme se comprova pela documentação de peças 171 a 174) . Ademais, o comportamento da recorrente foi caracterizado pelo trabalho efetivo, no sentido de promover a compra mais vantajosa e adequada ao atendimento das necessidades, e em nada contribuiu para a ocorrência de possíveis desconformidades ou mesmo de prejuízo ao erário.
Análise
10.4.1.	Não assiste razão à recorrente asserir que o valor da multa de R$ 10.000,00 seja superior ao grau de reprovabilidade observado, levando-se em conta não somente a gravidade das ilicitudes até agora aqui mencionadas, mas também outras irregularidades que não foram objeto desta análise como, por exemplo, indícios de direcionamento consistentes na falta de transparência no processo de escolha da empresa responsável pela Avaliação Prévia, Oruam Consultoria Ltda, conjugada com a ausência de avaliações e/ou estimativas de preços efetuadas por setor técnico do próprio TRE-PE, ou pela SPU-PE, as quais poderiam corroborar ou não os resultados obtidos pela empresa.
10.4.2.	Há que se considerar também que a dosimetria da sanção leva em conta a magnitude do valor do negócio (R$ 5.500.000,00) e a prática de ato antieconômico, decorrente da condição atípica do solo para fins da edificação pretendida pelo órgão, com camada significativa de solo mole do tipo argiloso, que gerou custo adicional da fundação especial, orçado em R$ 2.300.000,00, na data de 30/1/2018, pelo grupo de trabalho do TRE/PE. Por essa razão, para viabilizar a construção do Complexo Polo-1-Recife, o projeto foi reduzido em quase 50% em termos de previsão da área total construída, saindo de 10.668,59 m² para 5.431,73 m². 
10.4.2.1 	E como se não bastasse, o Relatório de Fiscalização, de peça 88, ainda conclui que (p. 15, item 82) : "além de encarecer a obra, o terreno não se mostrou próprio para atender todas as pretensões do TRE/PE. Mesmo que haja a construção do polo, algumas instalações não seriam incluídas no Polo 1-Recife, forçando que o TRE/PE continue a incorrer em custos com locações referentes às áreas preteridas do projeto". 
10.4.3	Nessas circunstâncias, não se admite que a conclusão das obras leve  alguma convicção de que foram observadas todas as exigências técnicas, jurídicas e estruturais, à medida que sequer atenderam às necessidades anteriormente planejadas. Igualmente inadmissível se faz conceber que a recorrente procedeu à aquisição mais vantajosa, ou ainda que em nada contribuiu para a ocorrência das irregularidades, até mesmo porque a sua participação se mostrou decisiva à concretização dos desvios aqui sobejamente relatados.
11.	Verificação da possível ocorrência de prescrição
12.	Não se pode negar que a alegação de prescrição assume particular relevância, dado o recente julgamento, pelo STF, do Recurso Extraordinário 636.886 (tema 899 da repercussão geral) . No exame da prescrição, a Serur tem as seguintes premissas, que serão utilizadas no presente exame:
a) ao julgar o RE 636.886, o STF conferiu nova interpretação ao art. 37, § 5º, da Constituição Federal, fixando a tese de que "é prescritível a pretensão de ressarcimento ao erário fundada em decisão de Tribunal de Contas";
b) as pretensões punitiva e de ressarcimento devem observar o mesmo regime na atividade de controle externo, dado o objetivo comum da prescrição, de fixar prazo para o Tribunal de Contas agir, para caracterizar o ilícito, identificar seu autor, dimensionar as consequências da conduta e impor as consequências legais, independentemente de tais consequências terem natureza punitiva ou ressarcitória;
c) até que sobrevenha norma específica, entende-se que a prescrição das pretensões punitiva e de ressarcimento, no processo de controle externo, deve observar o regime Lei 9.873/1999, na linha dos recentes pronunciamentos do STF a respeito. Assim, sem prejuízo de se realizar o exame da prescrição também segundo o prazo decenal previsto no Código Civil, o critério adotado, na formulação da proposta de encaminhamento, será o da Lei 9.873/1999.	
12.1.	Com essas explicações adicionais, passa-se à análise da prescrição no caso em exame, considerando-se as premissas indicadas anteriormente. 
Análise da prescrição segundo os critérios do Acórdão 1441/2016-TCU-Plenário
12.2.	 No que se refere à pretensão punitiva, o TCU tem tradicionalmente aplicado os critérios definidos no Acórdão 1441/2016-TCU-Plenário, que, em incidente de uniformização de jurisprudência, orientou-se pela aplicação do Código Civil. Por este acórdão, em linhas gerais, a prescrição subordina-se ao prazo geral de dez anos (CC, art. 205) , contado a partir da data da ocorrência do fato e interrompido pelo ato que ordenar a citação, a audiência ou a oitiva da parte.
12.3.	 Entre outras razões que justificaram a adoção desse critério destaca-se a de que o citado dispositivo constitui uma cláusula geral a ser empregada sempre que a pretensão for prescritível, mas a lei não estabelecer um prazo específico, como na hipótese.
12.4.	 Aplicando essas balizas ao caso em exame, considerando que a audiência da responsável foi ordenada em 29/11/2018 (peças 94/95) , termo final, verifica-se que a prescrição decenal não se operou, pois o seu termo inicial ocorreu em 26/12/2011, data da autorização para a aquisição do terreno  (peça 40, p. 8, item 31) .
Análise da prescrição pelo regime da Lei 9.873/1999 (MS 32.201) 
12.5.	 Adotando-se as premissas fixadas na Lei 9.873/1999 ao caso em exame, considerando-se o prazo geral de cinco anos, observa-se que prescrição não produziu efeitos em favor da recorrente.
a) Termo inicial:
12.6.	 A Lei 9.873/1999, art. 1º, parte final, traz previsão expressa a respeito do início do prazo em se tratando de infração de caráter permanente ou continuado. Nesta hipótese, a prescrição começa a correr não da data de cada fato, e sim "do dia em que tiver cessado" a permanência ou a continuidade.
12.7.	  Nas hipóteses em exame, estão presentes os requisitos típicos de uma infração permanente, de modo que será adotada como marco inicial a autuação do TC Processo 026.330/2016-4, que deu início à apuração dos fatos em 16/9/2016. 
b) Prazo:
12.8.	A Lei 9.873/1999 apresenta um prazo geral, de cinco anos (art. 1º) , e um prazo especial, previsto no art. 1º, § 2º, a saber: "quando o fato objeto da ação punitiva da Administração também constituir crime, a prescrição reger-se-á pelo prazo previsto na lei penal". Porém, o Superior Tribunal de Justiça possui sólida jurisprudência no sentido de que a "pretensão punitiva da Administração Pública em relação a infração administrativa que também configura crime em tese somente se sujeita ao prazo prescricional criminal quando instaurada a respectiva ação penal" (REsp 1116477/DF, relator Min. Teori Albino Zavascki, 1ª Turma, DJe 22/8/2012; MS 15462/DF, relator Min. Humberto Martins, 1ª Seção, DJe 22/3/2011; e MS 14446/DF, relator Min. Napoleão Nunes Maia Filho, 3ª Seção, DJe 15/2/2011, entre outros) .
12.9.	Como inexiste nos autos a notícia da propositura de ação penal contra a responsável acerca dos fatos de que se trata no presente processo, fica afastada essa possibilidade. Dessa forma, será considerado o prazo geral de cinco anos.
c) Interrupções por atos inequívocos de apuração dos fatos:
12.10.	De acordo com a Lei 9.873/1999, a prescrição se interrompe "por qualquer ato inequívoco, que importe apuração do fato" (art. 2º, II) , como por exemplo o Acórdão 2272/2017-TCU-Plenário, de 11/10/2017, que determinou a conversão do TC Processo 026.330/2016-4 em Tomada de Contas Especial, com vistas à persecusão de possível débito, tendo em vista os indícios de superfaturamento da transação comercial.
d) Interrupções pela citação do responsável:
12.11.	A prescrição também é interrompida "pela notificação ou citação do indiciado ou acusado, inclusive por meio de edital", nos termos do art. 2º, I, da Lei 9.873/1999. E, no regime dessa lei, a interrupção se dá pela citação propriamente dita, e não pelo despacho que a ordena. Com esse fundamento, houve a interrupção pela a audiência da responsável, consubstanciada por meio do aviso de recebimento de peça 103, da Ofício Secex-PE 1.797/2018, em 7/10/2018.
e) Interrupção pela decisão condenatória recorrível: 
12.12.	Por fim, a prescrição também se interrompe "pela decisão condenatória recorrível" (art. 2º, III, da Lei 9.873/1999) . Nestes autos, essa espécie de interrupção ocorreu com a condenação da responsável, pelo Acórdão 3083/2020-TCU-Plenário (peça 68) , prolatado em 18/11/2020.
f) Prescrição intercorrente: 
12.13.	Nos termos do art. 1º, § 1º, da Lei 9.873/1999, opera-se a prescrição intercorrente se o processo ficar paralisado por mais de três anos, aguardando "julgamento ou despacho". 
12.14.	Note-se que há uma correlação entre essa hipótese e as causas de interrupção da prescrição do art. 2º. Com efeito, uma vez interrompida a prescrição por alguma das hipóteses do art. 2º, o processo não pode ficar inativo, sem qualquer inovação processual relevante, por mais de três anos. 
12.15.	Trata-se de prazo específico, não se aplicando nem o prazo geral de cinco anos nem o prazo especial, da lei penal (§ 2º) . A finalidade da prescrição intercorrente, com seu prazo próprio, é a de assegurar a eficiência e celeridade nas apurações administrativas. Seria contrário a essa finalidade a paralisação injustificada do processo por período maior que o triênio estabelecido para a hipótese.
12.16.	A extrapolação do prazo de três anos, sem inovação relevante no processo, pode configurar negligência. Por isso, além de se operar a prescrição, deve-se promover a "apuração da responsabilidade funcional decorrente da paralisação, se for o caso". 
12.17.	Em muitas situações o exame da prescrição intercorrente pode ficar prejudicado nos processos já em tramitação no TCU. Como a ação de ressarcimento era considerada imprescritível, as peças que compõem a tomada de contas especial, elencadas no art. 10 da Instrução Normativa-TCU 71/2012, não contemplam informações pormenorizadas quanto ao andamento do processo na fase interna, o que pode prejudicar a análise de eventual paralisação por mais de três anos. 
12.18.	Assim, caso o tribunal venha a adotar a sistemática da Lei 9.873/1999 para aferir a prescrição, convém avaliar, oportunamente, a possibilidade de ajustes na IN-TCU 71/2012, para que as tomadas de contas especiais encaminhadas ao tribunal contenham informações sobre as interrupções ocorridas na fase interna do procedimento (como, por exemplo, declaração do órgão instaurador da TCE, de que o processo não ficou paralisado por mais de três anos, na forma do art. 1º, § 1º, da citada lei) . 
12.19.	Especificamente a respeito desta TCE, as causas de interrupção não evidenciam que a prescrição intercorrente teria se materializado, ante o transcurso inferior a três anos entre o termo inicial (16/9/2016) e as causas acima mencionadas.
Conclusão sobre a prescrição
13.	Verificou-se, desta maneira, que não ocorreu prescrição, considerando-se os critérios do Código Civil (Acórdão 1441/2016-TCU-Plenário) e da Lei 9.873/1999.
14. 	Ante todo o exposto, rejeitam-se as razões recursais, pugnando-se pelo conhecimento do pedido reexame interposto para, no mérito, negar-lhe provimento.
CONCLUSÃO
15.  	Das análises anteriores, conclui-se que:
a) as razões recursais, aduzidas pela Sra. Marilia Gonçalves Berquó, revelaram-se sem força probatória para enfrentar as evidências que sustentam a irregularidade a ela atribuída, qual seja, autorização para a aquisição do terreno, por meio de processo de dispensa de licitação irregular;
b) não ocorreu prescrição em favor da recorrente.
16.  	Com efeito, propor-se-á o conhecimento do apelo impetrado para, no mérito, negar-lhe provimento.
PROPOSTA DE ENCAMINHAMENTO
Ante o exposto, submetem-se os autos à consideração superior, com a proposta de:
a) conhecer do pedido de reexame oposto por Marilia Gonçalves Berquó, com fulcro nos arts. 32, parágrafo único, 33 e 84 da Lei 8.443/1992, para, no mérito, negar-lhe provimento; 
b) dar ciência da deliberação que vier a ser proferida ao Tribunal Regional Eleitoral de Pernambuco".
	É o relatório.

8.1. Isabela Madruga de Moraes Matos (39.735/OAB-PE) e outros, representando Marilia Gonçalves Berquo.  
8.2. Edson Monteiro Vera Cruz Filho (26183/OAB-PE) e outros, representando Aline Borges Carrilho Felix.  
8.3. Gabriela Dique Poggi (23985/OAB-PE) e outros, representando João Maria de Sousa.

Não atuou.

REPRESENTAÇÃO. SUPOSTAS IRREGULARIDADES NA AQUISIÇÃO DE TERRENO PELO TRIBUNAL REGIONAL ELEITORAL DE PERNAMBUCO. AUSÊNCIA DE MOTIVAÇÃO PARA AQUISIÇÃO DE TERRENO ESPECÍFICO POR DISPENSA DE LICITAÇÃO. NÃO DEMONSTRAÇÃO DA VANTAJOSIDADE DA AQUISIÇÃO. ATO ANTIECONÔMICO. AUDIÊNCIA. REJEIÇÃO DAS RAZÕES DE JUSTIFICATIVA DE DOIS RESPONSÁVEIS. MULTA. PEDIDO DE REEXAME INTERPOSTO POR UM DOS RESPONSÁVEIS. CONHECIMENTO. NÃO PROVIMENTO.

REPRESENTAÇÃO (REPR)

Secretaria de Recursos (Serur).

Trago ao Colegiado pedido de reexame interposto por Marília Gonçalves Berquó, em face do Acórdão 3083/2020-TCU-Plenário, da relatoria do Ministro Raimundo Carreiro, por intermédio do qual o Tribunal rejeitou as razões de justificativa da recorrente e do Sr. João Maria de Sousa, aplicando-lhes a multa preconizada no art. 58, inciso II, da Lei Orgânica do TCU.
2.	Rememoro que a deliberação questionada foi proferida em processo de representação versando sobre possíveis irregularidades na aquisição de terreno destinado à construção da Unidade de Armazenamento de Urnas e Afins do Polo 1 - Recife/PE, pelo valor de R$ 5.500.000,00, realizada sem a devida justificativa para a dispensa de licitação e sem evidências das razões que levaram à escolha do fornecedor e do local, haja vista que o terreno estava localizado em área de manguezal, margeada por um rio que, em períodos de cheia, atingia a cota de 5,44 m do imóvel (peça 1, TC Processo 026.330/2016-4, relatoria do Ministro José Múcio Monteiro) .
3.	Essencialmente, a Sra. Marília Gonçalves Berquó, ex-Diretora Geral do Tribunal Regional Eleitoral em Pernambuco (TER/PE) , foi responsabilizada pelo Tribunal em virtude de: "autorização para a aquisição do terreno, por meio de processo de dispensa de licitação irregular, sem que fossem apresentadas, naqueles autos, quaisquer justificativas para a sua escolha que atestassem a situação de excepcionalidade e característica do imóvel, em detrimento dos demais disponíveis, que validassem a sua aquisição direta, e sem estar fundamentado em pareceres de avaliação técnica e econômica que indicassem ser esta opção a mais vantajosa à Administração Pública, incorrendo no direcionamento da aquisição e sem a cautela de exigir a preliminar avaliação técnica do terreno, a fim de atestar se as características do seu solo eram propícias do ponto de vista econômico para a construção da edificação pretendida".
4.	Conforme informa a Secretaria de Recursos, o Sr. João Maria de Sousa, Coordenador de Engenharia e Arquitetura do TRE/PE adimpliu ao pagamento da multa e requereu a expedição da sua quitação, ao passo que a Diretora Geral do TRE/PE, inconformada, interpôs o presente pedido de reexame, por meio do qual requer a isenção da pena pecuniária e a reconsideração do juízo condenatório, a fim de que se reconheça: a diligência de sua conduta; o caráter formal das eventuais falhas cometidas; a ausência de erro grosseiro; e a inexigibilidade de conduta diversa, dada a ausência de conhecimento técnico necessário à demanda.
5.	Desta feita, a Serur, ao examinar o mérito do recurso, concluiu que na¿o ocorreu prescric¿a¿o em favor da recorrente e que as razo¿es recursais, aduzidas pela Sra. Marilia Gonc¿alves Berquo¿, revelaram-se sem forc¿a probato¿ria para enfrentar as evide¿ncias que sustentam a irregularidade a ela atribui¿da, qual seja, autorizac¿a¿o para a aquisic¿a¿o do terreno, por meio de processo de dispensa de licitac¿a¿o irregular, propondo encaminhamento no sentido de conhecer do recurso, para, no mérito, negar-lhe provimento.
6.	Feita essa breve contextualização passo a decidir.
7.	Inicialmente, ratificando o despacho que proferi à peça 180 dos autos, conheço do presente recurso, satisfeitos os requisitos de admissibilidade previstos para essa natureza recursal, nos termos propugnados pela unidade instrutiva.
8.	No mérito, acolho a conclusão e os elementos constantes do exame técnico, cujos fundamentos incorporo às minhas razões de decidir, sem prejuízo dos comentários a seguir.
9.	Em primeiro lugar, examino o argumento apresentado pela recorrente, de improcedência da afirmação do TCU de que a dispensa de licitação não atendeu aos pressupostos essenciais à sua formalização, uma vez que decisão judicial reconheceu a ausência de justa causa, determinando o trancamento liminar de Ação de Improbidade (AI) n. 0813385-73.2018.4.05.0000, que apreciou estes mesmos fatos.
10.	Segundo a recorrente a decisão na ação de improbidade administrativa concluiu no seguinte sentido:
"Em havendo a não comprovação do superfaturamento - mas, pelo contrário, a demonstração que tal não ocorreu, e sendo afastada qualquer pecha de ilicitude no procedimento administrativo de dispensa de licitação, não há justificativa plausível para o prosseguimento da ação de improbidade administrativa, eis que não configurada, hipótese de ato ímprobo previsto no art. 10, V e XI da Lei no 8.429/92."
11.	Sobre essa questão, concordo com a unidade técnica quando afirma que, "não se sustenta a alegação do reconhecimento da licitude dos atos praticados, porquanto ignora que no ordenamento jurídico pátrio vigora o princípio da independência das instâncias, a respaldar a atuação desta Corte nos aspectos de sua competência constitucional e legal, fundamentada nos elementos de prova constantes destes autos. Por esse princípio, os juízos de outras instâncias somente vinculam as decisões do TCU quando a sentença proferida na instância penal, taxativamente, declare a inexistência do fato ou a negativa da autoria, o que, até o momento, não se verificou no caso concreto".
12.	Ademais, verifico que a mencionada ação de improbidade administrativa foi arquivada em virtude da não identificação de ocorrência de lesão ao erário público nos termos do art. 10 da Lei 8.429/1992, em certa medida na mesma linha adotada pelo TCU que, em sua deliberação, afastara a ocorrência de dano ao erário, havendo responsabilizado a recorrente por ato praticado com grave infração à norma legal ou regulamentar de natureza contábil, financeira, orçamentária, operacional e patrimonial, com fulcro no art. 58, inciso II, da Lei 8.443/1992.
13.	E ainda, ratifico a abordagem do exame técnico, de que a recorrente não logrou demonstrar que os procedimentos informais que precederam a indicação do terreno, consistentes de diligências promovidas ao longo de um ano e meio, se mostram aptos ao atendimento:
	a) aos princípios da isonomia e da escolha da proposta mais vantajosa, lapidados no art. 3º da Lei 8.666/93, em função de não terem demonstrado que se ofereceu igual tratamento aos demais imóveis, disponíveis à comercialização, e que a escolha consistiu em levantamento capaz de apontar o bem mais adequado, pelo contrário, a fiscalização do TCU demonstrou que o processo administrativo foi elaborado com a finalidade específica de adquirir o terreno localizado em Camaragibe/PE, sem quaisquer justificativas nos autos que indicassem ser essa a opção mais vantajosa, ou mesmo sem registro das avaliações técnicas dos demais imóveis que teriam sido vistoriados;
	b)  ao disposto no inciso X do art. 24 da Lei de Licitações e Contratos, no sentido de caracterizar que a escolha foi condicionada pelas necessidades de instalação e localização, uma vez que inexiste qualquer justificativa a respeito;
	c) ao princípio do formalismo dos atos administrativos, pois, ao deixar de formalizar "laudos de vistoria", "pesquisas de imóveis disponíveis à comercialização", "justificativa adequada ao condicionamento da escolha", entre outros documentos, a Diretora Geral incorreu na violação ao disposto no inciso II do parágrafo único artigo 26 da Lei 8.666/93, em sentido divergente ao que adversa quando afirma que o parágrafo único do art. 26 da Lei 8.666/93 não estabelece expressamente a obrigatoriedade de realização de diligências e pesquisas prévias, a título de caracterização do objeto;
	d) ao princípio da publicidade, relativamente aos motivos que ensejaram a escolha, visto que as razões apresentadas se configuram, além de insuficientes, extemporâneas à prática do ato autorizativo, não subsistindo assim a ilação de que a inconsistência foi sanada por meio das informações ora prestadas. 
14.	Endosso, ainda, a abordagem do exame técnico quando aponta, contrariamente ao que afirma a recorrente, que a autorização da aquisição do imóvel está configurada como erro grosseiro, tendo em vista ter sido praticada, ainda que ausentes: i) as justificativas para condicionamento da escolha; ii) a fundamentação adequada em pareceres de avaliação técnica e econômica que indicassem ser esta opção a mais vantajosa; e iii) a avaliação preliminar técnica do terreno, a fim de atestar se as características do solo eram propícias à construção da edificação.
15.	No que tange ao argumento recursal de que o valor da multa imputada, no valor de R$ 10.000,00 (dez mil reais) , mostrar-se-ia desproporcional ao grau de reprovabilidade da conduta eventualmente constatado, considero que a decisão recorrida adotou adequada dosimetria, ainda mais se ponderarmos os impactos das irregularidades apontadas nos autos na atuação do órgão jurisdicionado, conforme indica o exame técnico:
"10.4.2. Há que se considerar também que a dosimetria da sanção leva em conta a magnitude do valor do negócio (R$ 5.500.000,00) e a prática de ato antieconômico, decorrente da condição atípica do solo para fins da edificação pretendida pelo órgão, com camada significativa de solo mole do tipo argiloso, que gerou custo adicional da fundação especial, orçado em R$ 2.300.000,00, na data de 30/1/2018, pelo grupo de trabalho do TRE/PE. Por essa razão, para viabilizar a construção do Complexo Polo-1-Recife, o projeto foi reduzido em quase 50% em termos de previsão da área total construída, saindo de 10.668,59 m² para 5.431,73 m². 
10.4.2.1 E como se não bastasse, o Relatório de Fiscalização, de peça 88, ainda conclui que (p. 15, item 82) : "além de encarecer a obra, o terreno não se mostrou próprio para atender todas as pretensões do TRE/PE. Mesmo que haja a construção do polo, algumas instalações não seriam incluídas no Polo 1-Recife, forçando que o TRE/PE continue a incorrer em custos com locações referentes às áreas preteridas do projeto". 
 
16.	Por fim, concordo, ainda, com o exame técnico quando demonstra a não ocorrência da prescrição da pretensão punitiva do TCU no presente caso, pelos motivos que especifica, entretanto, registro que, até nova posição do Tribunal, em decorrência da decisão do STF no Recurso Extraordinário 636.886 (tema 899 da repercussão geral) , nas decisões que submeto aos colegiados da Corte tenho adotado os critérios do Código Civil (Acórdão 1441/2016-TCU-Plenário) .
	Ante o exposto, acolhendo a íntegra do exame da unidade técnica, voto no sentido de que o Tribunal adote o acórdão cuja minuta submeto ao Colegiado.
TCU, Sala das Sessões Ministro Luciano Brandão Alves de Souza, em 1º de setembro de 2021.
Ministro JOÃO AUGUSTO RIBEIRO NARDES
Relator